【裁判字號】    95,訴,406
【裁判日期】    951108
【裁判案由】    履行契約
【裁判全文】
臺灣彰化地方法院民事判決  95年度訴字第406號
原      告  己○○
訴訟代理人  郭緯中律師
被      告  丁○○
            戊○○
上列二人共同
訴訟代理人  張世炎律師
上列當事人間請求履行契約事件，本院於民國95年10月25日言詞
辯論終結，判決如下：
    主  文
原告之訴及假執行之聲請均駁回。
訴訟費用由原告負擔。
    事實及理由
一、原告主張：兩造間前於民國95年1 月28日就被告所有坐落彰
    化縣大村鄉○○段大崙小段320 —1 、321 —1 、324 —1
    、320 、321 、324 地號土地（下稱系爭土地）訂立不動產
    買賣契約書，約定買賣價金新台幣（下同）10,500,000元，
    除1,000,000 元定金須於契約成立時給付外，殘餘價金於第
    2 次款備件用印款時給付6,500,000 元，並由原告同時開立
    尾款3,000,000 元之本票乙紙作為擔保，俟農用證明核發時
    ，約定於95年2 月27日付款，雙方復約定系爭土地上如有妨
    害系爭土地之所有權利，一律由被告於手續登記期日前撤銷
    或解決清楚，且本契約最遲應於95年3 月底前履約完畢，否
    則被告應加倍返還原告所受領之定金及價款。詎料，原告於
    95年2 月27日依約給付第二次款6,500,000 元時，被告因無
    法解決坐落系爭土地上關於訴外人劉金火所有未保存登記地
    上物稅籍即房屋稅納稅義務人名義變更問題（下稱系爭建物
    稅籍問題），致系爭土地無法辦理過戶，遂藉詞推諉，拒絕
    受領原告按時給付之6,500,000 元，事後更捏詞誣稱原告未
    依約完成支付第二次款而解除契約，並強橫沒收定金。然被
    告於契約簽立之初，未告知系爭建物稅籍屬第三人之事，嗣
    為保障原告合法權益，因契約無稅籍移轉時點之機制，故要
    求被告於95年2 月27日給付第二次款時提出稅籍移轉登記資
    料，然被告對此未告知而可歸責之事項，非但拒絕履行且違
    反誠信及契約約定，致無法達成契約目的，自非可歸責於原
    告。原告並於95年3 月10日聲請調解，惟被告戊○○避不出
    面致調解不成立。原告另於95年3 月13日發函被告解除不動
    產買賣契約，請求返還定金1,000,000 元及賠償1 倍之違約
    金1,000, 000元，暨原告已支出之相關費用，惟被告未加以
    理會。綜上，被告因無法於95年2 月27日解決系爭建物稅籍
    問題，顯係可歸責於被告致無法履行契約，然被告竟惡意沒
    收原告給付之定金，原告自得依契約第11條約定，請求被告
    加倍返還受領之定金，又該給付係屬可分，且約定至遲應於
    95年3 月底履約完畢，故爰依民法第271 條、第229 條第1
    項、第233 條第1 項規定，請求被告各給付原告1,000,000
    元及自95年4 月1 日起算之遲延利息等語。並聲明：被告應
    各給付原告1,000,000 元，及各自95年4 月1 日起至清償之
    日止，按年利率5%計算之利息。訴訟費用由被告負擔。願供
    擔保，請准宣告假執行。
二、被告則以：95年2 月27日被告丁○○本人並代理被告戊○○
    至甲○○代書事務所辦理第二次款收受事宜，但原告本人未
    到場，雖原告託人攜帶面額6,500,000 元之台銀支票到場，
    但原告受託人不願給付該第二次款，且因原告本人未到場致
    無法依買賣契約約定開立尾款面額3,000,000 元之本票交付
    被告作為擔保，故係原告違約，而非被告拒絕受領該第二次
    款。又系爭土地權狀業由承辦代書保管中，且劉金火已同意
    過戶，被告已備妥自己及劉金火之印鑑章及印鑑証明，隨時
    可交付承辦代書辦理系爭土地過戶及系爭建物稅籍變更事宜
    ，是原告陳稱被告無法於95年2 月27日解決系爭建物稅籍問
    題，致無法辦理過戶云云，並不實在。再95年3 月10日原告
    申請調解時，被告劉坤基係委託其父親即被告丁○○代理出
    席，並非避不見面，該次調解不成立原因為當事人意見不一
    致，足見原告所述被告戊○○避不出面致調解不成立云云係
    屬不實。退步言，縱認被告應負違約責任，但原告僅交付定
    金1,000,000 元，竟要求被告加倍賠償1,000, 000元，該違
    約金顯然過高，依民法第252 條規定，請求本院減少違約金
    數額。是以，被告並無可歸責事由，原告依契約書第11條約
    定，請求被告各給付1,000,000 元，為無理由等語，資為抗
    辯。並聲明：原告之訴及假執行之聲請均駁回。訴訟費用由
    原告負擔。如受不利判決，願供擔保請准宣告免為假執行。
三、兩造不爭執事項：
    以下為兩造所不爭執，並經證人劉金火證述無訛，復有不動
    產買賣契約書附卷可稽，本院採為判決基礎。
（一）兩造於95年1 月28日就被告所有系爭土地訂立不動產買賣
      契約書，約定買賣價金10,500,000元。
（二）原告已於上開買賣契約成立時即95年2 月3 日給付被告定
      金1,000,000元。
（三）坐落系爭土地上之系爭建物為未保存登記建物，房屋稅納
      稅義務人為訴外人即被告丁○○之大哥劉金火，迄今系爭
      建物房屋稅納稅義務人仍為劉金火。
四、得心證之理由：
（一）查被告以原告未依約交付第二次款為由，於95年3 月1 日
      以存證信函通知原告解除買賣契約及原告起訴主張原告另
      於95年3 月13日發函被告解除買賣契約，請求返還定金1,
      000,000 元及賠償1 倍之違約金1,000,000 元，暨原告已
      支出之相關費用等情，固有存證信函及律師函附卷可稽，
      惟按契約當事人之一方遲延給付者，他方當事人得定相當
      期限催告其履行，如於期限內不履行時，得解除其契約，
      民法第254 條定有明文。而債權人非因債務人遲延給付當
      然取得契約解除權，必定相當期限催告其履行，如於期限
      內不履行時，始得解除契約，此觀民法第254 條之規定自
      明（最高法院30年上字第2836號判例、31年上字第2840號
      判例意旨、87年度台上字第2301號判決、90年度台上字第
      1352號判決意旨參照）。本件兩造均未定相當期限催告對
      造履行，即逕分以律師函及存證信函通知對造解除契約，
      依上開判決意旨，其各自間解除契約之意思表示，皆不能
      發生效力，是首開買賣契約仍屬有效存在，洵屬無疑。
（二）原告主張：原告於95年2 月27日給付第二次款時，被告因
      無法解決系爭建物稅籍問題，致系爭土地無法辦理過戶，
      遂藉詞推諉，拒絕受領原告給付之第二次款等語，被告則
      辯稱：當天原告本人未到場，且原告受託人不願給付第二
      次款，又因原告本人未到場致無法開立尾款面額3,000,00
      0 元之本票作為擔保，故係原告違約，而非被告拒絕受領
      第二次款，且劉金火已同意過戶，被告已備妥劉金火之印
      鑑章及印鑑証明，隨時可交付承辦代書辦理系爭建物稅籍
      變更事宜等語。本院查：
    (一)被告於95年2 月27日尚未辦妥系爭建物稅籍變更事宜。
    觀諸證人甲○○於本院95年7 月5 日言詞辯論期日結證稱
      ：95年2 月27日當天原告代理人丙○○及被告丁○○至伊
      代書書務所，被告丁○○表示劉金火不要蓋章，沒有辦法
      將地上物過戶給原告等語；證人李水永於本院95年7 月5
      日及證人乙○○於本院95年8 月25日言詞辯論期日均證述
      ：95年2 月27日當天伊有陪同至代書事務所，因房子係劉
      金火所有，被告丁○○無法蓋章等語；證人邱發金於本院
      95年7 月5 日言詞辯論期日證稱：當天被告丁○○說房子
      是他哥哥的，他回去再跟他哥哥商量等語；證人庚○○於
      本院95年8 月25日言詞辯論期日證稱：房屋有稅籍問題，
      買方要求稅籍要清楚，但賣方還沒清楚等語，則被告於95
      年2 月27日尚未辦妥系爭建物稅籍變更事宜，洵屬無疑。
    至被告雖辯稱：劉金火已同意過戶，被告已備妥劉金火之
      印鑑章及印鑑証明，隨時可交付承辦代書辦理系爭建物稅
      籍變更事宜云云，惟稽之證人劉金火於本院95年7 月26日
      言詞辯論期日具結證述：系爭建物房屋稅納稅義務人係伊
      名義，95年2 月被告丁○○叫伊去辦理印鑑證明，辦好後
      伊並未交付被告丁○○，因伊蓋章辦理房屋稅納稅義務人
      變更要拿費用200,000 元，直至3 月初說好後拿到200,00
      0 元，伊才將辦理稅籍變更所需之資料即卷附被告所提彰
      化縣稅捐稽徵處多功能服務櫃台受理查詢發證申請書、契
      稅申報書、委託書、身分證正反面影本、95年2 月8 日核
      發之大村鄉農業用地作農業使用證明書、95年2 月16日申
      請之印鑑證明等資料交付被告丁○○等語，既證人劉金火
      於95年3 月初始將辦理系爭建物稅籍變更所需之前開文件
      及印鑑證明交付被告丁○○，則於95年2 月27日兩造約定
      之第二次付款期日時，因被告丁○○尚未取得辦理稅籍變
      更所需之文件，自無從辦理稅籍變更，故被告前開所辯，
      顯與事實不符，不足採信，反之，原告主張：原告於95年
      2 月27日給付第二次款時，被告尚無法解決系爭建物稅籍
      問題等語，堪予採信。
    (二)雖被告無法解決系爭建物稅籍問題，但與系爭土地所有權
      得否移轉無涉。
    按不動產物權，依法律行為而取得設定、喪失、及變更者
      ，非經登記，不生效力，民法第758 條定有明文。另按，
      就未辦理保存登記之建築物為讓與時，雖因未辦理保存登
      記致不能辦理所有權移轉登記，該建築物之所有權不能發
      生讓與之效力，但受讓人與讓與人間非不得約定將該建築
      物之事實上處分權讓與於受讓人。且買受人受領交付即取
      得事實上處分權（最高法院74年度台上字第1317號、91年
      度台上字第2154號判決意旨參照）。
    本件系爭土地依民法第758 條之規定，至地政機關辦理土
      地所有權移轉登記完竣即生讓與之效力，而系爭建物為未
      保存登記建物，雖不能辦理所有權移轉登記，但買受人受
      領交付即可取得事實上處分權，是系爭土地與系爭建物兩
      者讓與手續不同，且互為獨立之不動產，則系爭建物稅籍
      有無變更、其事實上處分權有無讓與與系爭土地所有權得
      否移轉之間並無關連，此觀之證人林文卿於本院95年7 月
      5 日言詞辯論期日證述：有買賣契約書第4 條之證件土地
      即可過戶，本件在第二次付款時，土地可以過戶，但建物
      有問題等語即可明，故原告主張：因被告無法於95年2 月
      27日解決系爭建物稅籍問題，致系爭土地無法辦理過戶云
      云，委無足採。
    (三)原告本人於95年2 月27日雖未前往甲○○代書事務所，亦
      未違反契約約定。
      查95年2 月7 日兩造約定在甲○○代書事務所給付第二次
      款6,500,000 元時，原告本人並未到場之事實，為兩造所
      不爭執，固足認為真正，惟兩造並未約定本人須到場，且
      當日被告戊○○亦未到場而係委任被告丁○○到場，更足
      徵給付第二次款時當事人本人並非須一定到場，此外，被
      告亦無法舉證證明兩造有原告本人須到場之約定，則被告
      辯稱：原告本人未到場而違約云云，要屬乏據。
    (四)95年2 月27日原告拒絕給付被告第二次款6,500,000 元及
      未交付面額3,000,000 元之本票乙紙予被告作為擔保。
    依證人即95年2 月27日陪同兩造前往甲○○代書事務所之
      李水永、邱發金於本院95年7 月5 日言詞辯論期日證述：
      因被告丁○○表示房子係劉金火所有無法蓋章，故甲○○
      代書不敢將6,500,000 元之台支支票交付被告丁○○等語
      ，足認原告代理人丙○○因被告無法辦理系爭建物稅籍變
      更事宜，故拒絕給付第二次款6,500,000 元，要屬無疑。
    又95年2 月27日當日原告並未委託其代理人攜帶面額3,00
      0, 000元之本票交付被告作為擔保之事實，為原告訴訟代
      理人所是承（詳本院95年6 月7 日言詞辯論筆錄），而證
      人即原告代理人丙○○於本院95年7 月5 日言詞辯論期日
      固證述：代書那邊就有本票，且原告有授權伊簽發本票等
      語，然經本院詢其為何本票不先開好帶去，其則答以：台
      支就是現金為何還要開本票等語，則原告代理人丙○○顯
      認因已攜帶面額6,500,000 元之台灣銀行支票，故無簽發
      本票之必要，亦無簽發本票之意甚明。是第二次款付款日
      原告未委託其代理人丙○○攜帶面額3,000,000 元之本票
      乙紙交付被告作為擔保，且縱原告確曾授權其代理人丙○○簽發本票，然其代理人丙○○亦無意簽發本票交付被告
      作為擔保之事實，堪以認定。
    至原告雖謂：被告當日並未爭執本票之事，而證人丙○○
      、甲○○亦附合其詞，於本院95年7 月5 日言詞辯論期日
      證稱被告並未爭執本票事宜云云，然被告丁○○於當日即
      爭執未簽發面額3,000,000 元本票之事宜，此業據證人李
      水永、邱發金於本院95年7 月5 日言詞辯論期日證述無訛
      ，又被告丁○○於兩造於95年3 月10日至彰化縣大村鄉協
      調委員會協議時亦再次表明其於當日有爭執原告未簽發本
      票之事，亦有原告提出而被告不爭執真正之當天錄音帶及
      其譯文附卷可憑，是原告陳稱被告當日並未爭執本票之事
      及證人丙○○、甲○○證稱被告未爭執本票事宜云云，核
      與事實不符，不足採信。
    (五)原告依約應於95年2 月27日交付面額3,000,000 元之本票
      乙紙及交付6,500,000 元之第二次款與被告依約應於95年
      3 月底辦妥系爭建物稅籍辦理事宜兩者間無同時履行關係
      。
    按因契約互負債務者，於他方當事人未為對待給付前，得
      拒絕自己之給付。但自己有先為給付之義務者，不在此限
      ，民法第264 條第1 項定有明文。次按解釋意思表示，應
      探求當事人之真意，不得拘泥於所用之辭句，民法第98條
      定有明文。又按解釋當事人之契約，應於文義上及論理上
      詳為推求，不得拘泥字面，致失當時立約之真意。解釋當
      事人之契約，應以當事人立約當時之真意為準，而真意何
      在，又應以過去事實及其他一切證據資料為斷定之標準，
      不能拘泥文字致失真意。（最高法院19年度上字第28號、
      第58號、第453 號、39年度台上字第1053號判例意旨可參
      ）。
    原告雖主張：為保障原告合法權益，因契約無稅籍移轉時
      點之機制，故要求被告於95年2 月27日給付第二次款時提
      出稅籍移轉登記資料，然被告未提出，而屬可歸責云云。
      查兩造簽訂之買賣契約書第3 條約定「本契約成立同時，
      由甲（按指原告）先向乙（按指被告）給付1,000,000 元
      為定金並充為價金之一部，而由乙確實親收足訖，其殘餘
      價金付款方法約定如下：第二次款備件用印款6,500,000
      元甲方同時開立尾款金額本票乙張作為擔保，俟農用證明
      核發，並約定於95年2 月27日付款。第三次款即尾款3,00
      0,000 元」、第14條約定「乙方應於本件買賣標的物點交
      前搬遷完畢，若有剩餘物概由甲方處置，乙方不得請求補
      償，建物若有稅籍編號，應辦理移轉」、第15條約定「本
      契約最遲應於95年3 月底前履約完畢」及參諸證人即草擬
      該買賣契約書之林文卿代書於本院95年7 月5 日言詞辯論
      期日證述：95年3 月底被告將劉金火問題解決完畢符合契
      約約定等語，足見交付本票及第二次款之履約時間為95年
      2 月27日、而系爭建物稅籍變更事宜之履約時間則為95年
      3 月底，兩者並無同時履行之關係，且原告負有先為給付
      之義務，則原告於95年2 月27日當日自不得以被告尚未辦
      理稅籍變更為由，拒絕交付本票及第二次款，且被告於95
      年2 月27日當日並無辦妥系爭建物稅籍變更之義務。
（三）基上，被告於95年2 月27日當日並無辦妥系爭建物稅籍變
      更之義務，且系爭建物稅籍有無變更與系爭土地所有權得
      否移轉之間並無關連，是雖被告於95年2 月27日當日未辦
      妥系爭建物稅籍變更事宜，亦不得謂係違約。況原告未依
      約於95年2 月27日交付本票及第二次款已陷於給付遲延，
      且原告有先為給付之義務，則在原告未依債務本旨為本票
      及第二次款之給付前，被告亦無辦妥系爭建物稅籍變更之
      義務，從而亦應不負給付遲延責任。故原告謂被告有未於
      95 年2月27日解決系爭建物稅籍問題，致系爭土地無法過
      戶之違約事由云云，為無理由。
五、綜上所述，原告主張被告有未於95年2 月27日解決系爭建物
    稅籍問題，致系爭土地無法過戶之違約事由，而主張依契約
    第11條約定，請求被告各給付原告1, 000, 000 元及自95年
    4 月1 日起算之遲延利息，要屬無據，其訴為無理由，應予
    駁回。原告之訴既經駁回，其陳明願供擔保，聲請宣告假執
    行，即失所附麗，應併予駁回。
六、本件事實已臻明確，兩造其餘攻擊防禦方法，於本件事實之
    認定無礙，茲不一一論列，附予敘明。
據上論結，原告之訴為無理由，依民事訴訟法第78條、第85條第
1項前段，判決如主文。
中    華    民    國    95    年    11    月    8     日
                  民事第一庭    法  官  游秀雯
以上正本係照原本作成。
如對判決上訴，應於判決送達後20日內向本院提出上訴狀。
中    華    民    國    95    年    11    月    8     日
                                書記官  張西武


司法院資訊處製作；財團法人民間司法改革基金會備份。
